【裁判字號】    92,家抗,116
【裁判日期】    921215
【裁判案由】    宣告禁治產
【裁判全文】
臺灣高等法院臺中分院民事裁定  九十二年度家抗字第一一六號
      抗  告  人  乙○○
      抗  告  人  甲○○
      抗  告  人  丁○○
      訴訟代理人  石聘文
      相  對  人  丙○○
      法定代理人  曾彩雲
右當事人間宣告禁治產事件，抗告人對於中華民國九十二年十月十四日臺灣彰化地方
法院九十二年度禁字第七三號裁定，提起抗告，本院裁定如左：
      主      文
抗告駁回。
抗告訴訟費用由抗告人負擔。
      理      由
一、按民法第十四條第一項規定：「對於心神喪失或精神耗弱致不能處理自己事務者
    ，法院得因本人、配偶、最近親屬二人或檢察官之聲請，宣告禁治產」；又按民
    法第一千一百十一條第一、二項明定：「(一)禁治產人之監護人，依左列順序定之
    ：配偶。父母。與禁治產人同居之祖父母。家長。後死之父或母以遺
    囑指定之人。(二)不能依前項規定定其監護人時，由法院徵求親屬會議之意見選定
    之」。又按民法第一千一百十一條第一項係有關禁治產人之法定監護人之規定，
    合於該條項規定之監護人，無須經法院裁定，惟是否為法定監護人發生實體上爭
    執時，仍須另循訴訟程序解決（發文單位：司法院發文字號：(81)秘台廳一字第
    08351號發文日期：民國81年6月13日資料來源：民事法令釋示彙編 (83年6月版)
    第393頁參照）。
二、本件抗告人於原審聲請意旨略以：抗告人乙○○、甲○○、丁○○為丙○○之子
    女，丙○○自民國（下同）九十一年十二月二十四日起因呼吸衰竭，意識不清，
    經延醫治療，仍不見起色，現已至不能處理自己事務之程度，為此聲請宣告丙○
    ○禁治產；又丙○○之同居人曾彩雲有長期賭博之行為，且婚姻關係不確定，業
    經抗告人提起確認婚姻關係不成立之訴，況曾彩雲無意照護丙○○，甚有危害其
    生命之虞，故曾彩雲並不適合當丙○○之監護人，為此抗告人等推舉宗親楊清
    擔任丙○○之監護人云云。
三、原法院以：查丙○○係民國二十四年十月二十七日生，住彰化縣二水鄉○○村○
    ○路四八號，依鑑定人即秀傳紀念醫院鑑定醫師鄧博仁之意見，認「楊員：：於
    民國七十年間因結核性腦膜炎遺留有認知功能減退之後遺症，其後楊員於民國九
    十一年間，復因水腦症的關係，其認知功能呈現進一步嚴重缺損狀態，無法行動
    且少有言語：：楊員目前的認知功能如言語功能、判斷力、記憶力、計算能力、
    時地定向力與抽象思考能力均出現嚴重的障礙，精神科的診斷為由腦膜炎後遺症
    與水腦症所致的痴呆狀態，且程度上已達於重度痴呆：：研判楊員的精神狀態已
    達於心神喪失的程度」，有鑑定報告書及訊問筆錄在卷可稽（見原審卷第二五至
    三九頁），是原法院認丙○○為心神喪失之人，而宣告其為禁治產人。又本件丙
    ○○之配偶為曾彩雲，有戶籍謄本可稽（見原審卷第十七頁），丙○○經原法院
    宣告為禁治產人後，依法其配偶曾彩雲為其監護人。抗告人固以曾彩雲有長期賭
    博之行為，且婚姻關係不確定，業經抗告人提起確認婚姻關係不成立之訴，又曾
    彩雲無意照護丙○○，甚有危害其生命之虞，並不適合當丙○○之監護人為由，
    請准指定楊清為禁治產人丙○○之監護人云云。惟查抗告人以丙○○、曾彩雲
    為被告提起確認婚姻關係不成立之訴，現經原法院以九十二年度婚字第四八七號
    審理中，在未裁判確認其等婚姻關係不成立之前，禁治產人丙○○為有配偶之人
    ，自難另行指定丙○○之配偶以外之人為其監護人，抗告人聲請指定楊清為禁
    治產人丙○○之監護人，於法不合，應予駁回。經核於法並無不合。
四、抗告人乙○○、甲○○、丁○○等三人抗告意旨略以：按司法院院字第九六０號
    解釋文謂：「配偶為禁治產人第一順序之監護人，雖為法所明定，但其權利顯與
    禁治產人利害相反時，自應以次位監護人為其法定代理人」。查禁治產人丙○○
    與其配偶曾彩雲之確認婚姻關係不成立之訴訟，現由原法院（即台灣彰化地方法
    院）審理中，而相對人曾彩雲與丙○○有下列「利害相反」之情事：
  (一)查六十八年間桃園林口長庚醫院現址，其中約四百坪土地原為抗告人丁○○名下
    ，並經桃園縣政府徵收，惟相對人強行辦回自己名下，得徵收款新台幣（下同）
    三千二百餘萬元，曾彩雲並將該徵收款用於其與前夫所生之長女陳美容於豐原所
    開設之工廠及購買南投縣竹山鎮富洲里之香蕉園地近三甲、桂竹林地近五甲。又
    相對人原於二水鄉崁頂、崁下有近二甲之土地，曾彩雲亦承認已遭其變賣得款己
    用。又近來相對人名下二水鄉○○段一五三一地號之土地，亦遭曾彩雲盜用相對
    人之印章而偽造文書，並進而至地政事務所辦理土地之贈與登記為曾彩雲名下。
    末查，相對人於九十一年間曾經病危往返醫院數次，曾彩雲以相對人名義於九十
    二年七月二日向勞工保險局申請重大殘障津貼四十萬八千元得手，並用於賭金，
    而未用於支付相對人之醫療及照護之費用，相對人之醫療及照護費用反而均由抗
    告人全數支付。
  (二)次查相對人自其子女（即抗告人）結婚後，即與曾彩雲同住，然於九十一年至九
    十二年間，曾因呼吸衰竭，多次入院醫治，直至九十二年六月十四日始出院，後
    經醫師說明始知相對人病因乃「嚴重脫水」，同年二月十七日日相對人因肺部突
    有不明藥物及水腫病危送醫急救，經醫師臆測係人誤鼻胃管插肺氣管所致，致相
    對人現需靠呼吸器維生，從而抗告人合理臆測曾彩雲並無照護相對人之意，甚有
    害其生命之虞。曾彩雲甚且表示如欲讓其照顧相對人丙○○，其就用農藥灌食。
    抗告人為保護相對人身體，乃將其送往億安養護中心照護，並向原法院提起前開
    確認婚姻關係不成立訴訟。又九十二年九月二十七日曾彩雲攜帶龜苓膏前往億安
    養護中心探視相對人，並餵食龜膏後，相對人即開始氣喘並呈現休克現象，進而
    緊急轉送醫院加護病房急救，經詢問醫師後，認是類似強心劑之不明藥物所致，
    應是人為因素導致，查曾彩雲曾為相對人投保，並以自己為受益人，疑曾彩雲有
    為保險金而加害相對人可能，是曾彩雲實無法盡監護人照護相對人之身體之義務
    。
  (三)綜上，禁治產人丙○○之配偶曾彩雲實不適合管理丙○○之財產，更無法保護丙
    ○○之身體，即適任為禁治產人丙○○之監護人，為此提起抗告，求為裁定：原
    裁定由禁治產人丙○○之配偶曾彩雲擔任禁治產人丙○○之監護部分廢棄（即否
    認曾彩雲為法定監護人地位（見本審卷第八四頁）
五、惟查，相對人丙○○因心神喪失之人，經原裁定宣告其為禁治產人碓定，有原審
    卷可按。次查相對人曾彩雲為丙○○配偶，並經戶籍法登記在案，有戶籍謄本在
    卷可稽（見原審卷第十七頁），自應推定曾彩雲為丙○○之配偶無誤（民法第九
    百八十二條參照）。又查丙○○之父母及祖父母均已；亦無家長；且後死之父
    或母亦未以遺囑指定法定監護人等情，業經抗告人陳明在卷，並有相關戶籍謄本
    在卷可佐（見原審卷第四八至六九頁）。再查，曾彩雲既為丙○○之配偶，揆諸
    首開說明，自應由曾彩雲任丙○○之法定監護人，且既有法定監護人曾彩雲，則
    抗告人等請求法院選任楊清為監護人，於法不合，自應駁回。又抗告人雖謂，
    曾彩雲與丙○○的利害關係對立，並曾謀害丙○○生命及侵奪其財產，故不適合
    擔任監護人云云。然此非但曾彩雲所否認，且抗告人等就曾彩雲謀害丙○○及侵
    奪其財產乙節，雖提出丙○○醫院診斷明書、病歷及土地登記簿謄本等資料，惟
    查該診斷證明書及病歷等資料僅記載有關丙○○病情，並不足以證明曾彩雲有謀
    害丙○○之情形，且曾彩雲與丙○○自六十二年十一月三十日結婚迄今，已近三
    十年，曾彩雲若有殺害丙○○之意，焉會等待三十年後之今日下手，是抗告人等
    辯稱曾彩雲有謀害丙○○之意云云，顯有違常情！另土地登記簿謄本亦載明曾彩
    雲受贈該筆土地，要難逕認曾彩雲有何侵奪丙○○財產之情形，是抗告人等抗辯
    曾彩雲有謀害丙○○及侵奪其財產乙節，並未能舉證以實其說，顯不足取。又按
    司法院二十二年院字第九六○號解釋雖謂：「配偶雖為禁治產人之第一順序監護
    人，但利害相反時，應以次監護人為其法定代理人。」，惟該解釋所謂「利害相
    反」者，應指類似於夫妻財產制之設立、變更或廢止，禁治產人與其配偶為夫妻
    財產制之當事人，禁治產人應得法定代理人同意，而與為其監護人之配偶之權利
    利害相反，始屬相當（臺灣高等法院88年度家抗字第93號裁判參照），是抗告人
    等辯稱曾彩與丙○○「利害相反」云云，亦與該解釋意旨有間。至抗告人抗辯，
    曾彩雲僅係丙○○「同居人」，並非「配偶」云云，乃實體上問題，應另行訴訟
    解決（查抗告人業向原審提起確認婚姻關係不成立訴訟中），非本件所能審究，
    是抗告人等據以對原裁定聲明不服，不能認為有理由。
六、本件事證已臻明確，兩造其餘攻擊或防禦方法及所提證據，均與本院心證之形成
    及裁定結果，不生影響，爰不一一再加以論述，併此明．
七、依民事訴訟法第四百九十二條第一項、第九十五條、第七十八條、第八十五條第
    一項前段，裁定如主文。
中      華      民      國    九十二    年     十二     月     十五     日
~B1民事第六庭審判長法  官  吳火川
~B2                法  官  饒鴻鵬
~B3                法  官  陳繼先
右為正本係照原本作成。
本件得依民事訴訟法第四百八十六條第四項再抗告。如提起再抗告者應於裁定送達後
十日內向本院提出抗告理由狀（須按照他造人數附具繕本）並繳納抗告裁判費新台幣
壹仟元，同時委任律師或具有律師資格之關係人為代理人。（條文附註於後）
~B                書記官  劉建智
中      華      民      國    九十二    年     十二     月     十九     日
附註：
民事訴訟法第四百八十六條
  抗告，除別有規定外，由直接上級法院裁定。
  抗告法院之裁定，以抗告不合法而駁回者，不得再為抗告；但得向原法院提出異議
  。
  前項異議，準用第四百八十四條第二項及第三項之規定。
  除前二項之情形外，對於抗告法院之裁定再為抗告，僅得以其適用法規顯有錯誤為
  理由，並經原法院之許可者為限。
  前項許可，以原裁定所涉及之法律見解具有原則上之重要性者為限。
  第四百三十六條之三第三項、第四項及第四百三十六條之六之規定，於第四項之抗
  告準用之。
民事訴訟法第四百九十五條之一第二項                                                                        Ｙ
  第四百三十六條之二第一項之逕向最高法院抗告、第四百八十六條第四項之再為抗
  告，準用第三編第二章之規定。
民事訴訟法第四百六十六條之一                                                                       Ｙ
  對於第二審判決上訴，上訴人應委任律師為訴訟代理人。但上訴人或其法定代理人
  具有律師資格者，不在此限。
  上訴人之配偶、三親等內之血親、二親等內之姻親，或上訴人為法人、中央或地方
  機關時，其所屬專任人員具有律師資格並經法院認為適當者，亦得為第三審訴訟代
  理人。
  第一項但書及第二項情形，應於提起上訴或委任時釋明之。
  上訴人未依第一項、第二項規定委任訴訟代理人，或雖依第二項委任，法院認為不
  適當者，第二審法院應定期先命補正。逾期未補正亦未依第四百六十六條之二為聲
  請者，第二審法院應以上訴不合法裁定駁回之。
                                                                        Ｙ


司法院資訊處製作；財團法人民間司法改革基金會備份。
